臺灣高等法院刑事判決　　　　　　　　　　　　　　九十三年度上易字第四七六號
　　上　訴　人　臺灣桃園地方法院檢察署檢察官
　　被　　　告　甲○○
　　選任辯護人　蔡文燦律師
　　　　　　　　林　凱律師
右上訴人因被告侵占案件，不服臺灣桃園地方法院九十一年度易字第一一九一號，中
華民國九十三年一月三十日第一審判決（起訴案號：臺灣桃園地方法院檢察署九十年
度偵字第一二六五二號）提起上訴，本院判決如左：
    主  文
上訴駁回。
    理  由
一、公訴意旨略以：甲○○乃新生產業股份有限公司（下稱新生公司，址設桃園縣桃
    園市○○路○段四四三號）管理部出納員，負責處理新生公司款項收入等出納業
    務，竟基於意圖為自己不法所有之概括犯意，自民國八十八年四月間某日起至八
    十八年九月間某日止（起訴書誤繕為八十九年），利用擔任出納工作職務之便，
    連續將業務上所收受貨款共計新臺幣（下同）一千多萬餘元，侵占入己，因認甲
    ○○涉犯刑法第三百三十六條第二項之連續業務侵占罪嫌云云。
二、按犯罪事實應依證據認定之，無證據不得認定其犯罪事實，刑事訴訟法第一百五
    十四條第二項定有明文。是認定犯罪事實，須依證據，而所謂證據，係指合法之
    積極證據就犯罪事實能為具體之證明者而言。刑事訴訟法第一百六十一條第一項
    規定：檢察官就被告犯罪事實，應負舉證責任，並指出證明之方法。因此，檢察
    官對於起訴之犯罪事實，應負提出證據及說服之實質舉證責任。倘其所提出之證
    據，不足為被告有罪之積極證明，或其指出證明之方法，無從說服法院以形成被
    告有罪之心證，基於無罪推定之原則，自應為被告無罪判決之諭知，最高法院著
    有九十二年度台上字第一二八號判例可資參照。又告訴人之指訴，係以使被告受
    刑事訴追為其目的，故難免故予誇大，是告訴人之陳述是否屬實，仍應調查其他
    證據以資審認，最高法院著有五十二年台上字第一三ＯＯ號判例參照，合先敘明
    。
三、檢察官認被告甲○○涉犯業務侵占罪嫌，無非係以告訴代理人之指訴，及貨款收
    入日報表、應收票據帳簿、傳票日記表、實際移交票據明細、財務報表暨查核報
    告書、支票影本、被告與告訴人於本案訴訟前即有數次和解，返還一百餘萬元之
    情形，及民事判決業已確定被告短缺之帳款高達八百九十五萬二千八百六十四元
    為據。訊據被告堅決否認有何業務侵占之犯行，辯稱：我所收的支票都有存入銀
    行，可以從銀行清查，只是票據沒有移交，錢並未短少等語。
四、經查：
  (一)告訴人新生公司之應收票據入帳程序，係由營業部之業務員向客戶收票後，先填
    三聯式之貨款收入日報表，其中一聯由業務員自行留存，營業聯之貨款收入日報
    表交由營業部之蔡春美於應收帳款日報表上辦理銷帳，會計聯之貨款收入日報表
    則連同票據交付予管理部之被告甲○○，被告再將所收會計聯之貨款收入日報表
    連同傳票送交管理部之經理江亮一及告訴人新生公司董事長分別核章，被告另再
    編寫傳票日計表，林美娥再依傳票日計表製作應收票據帳簿，而被告會將經手之
    票據載入票據代收簿後送銀行存入，至被告並未保管新生公司之公司大章及代理
    人小章，僅保管橡皮章，而新生公司所收的票據大部分都有劃平行線，且多有指
    名抬頭為新生公司，如未劃平行線或未指名抬頭，則新生公司於收受票據後會將
    之劃線並蓋上新生公司之章，所以新生公司所收票據幾乎皆為受款人為新生公司
    且正面劃有平行線之記名劃線支票，且新生公司所收取之支票都存入告訴人新生
    公司於中國農民銀行桃園分行、華南商業銀行桃園分行、世華聯合商業銀行桃園
    分行、第一商業銀行桃園分行四家銀行內之事實，業據證人蔡春美、江亮一證述
    在卷（見原審卷第一００頁、第一０八頁），核與新生公司於告訴狀之指訴、及
    被告所辯相符（見偵查卷第二頁、第四頁）。
  (二)本件新生公司指述被告侵占金額之計算，係被告自八十八年四月間起，至同年九
    月三十日止，依當時據總帳即貨款收入日報表，此段期間計帳上有公司應收票據
    計一億六千一百三十萬九千零六十八元，扣除已兌領存入新生公司帳戶之票款金
    額計一億三千七百零九萬二千五百一十六元，二者相差二千四百二十一萬六千五
    百五十二元，再與被告八十八年九月三十日退休移交時，所實際移送而製作之票
    據明細表僅有一千三百八十三萬五千二百九十二元，二者相差有一千零三十八萬
    一千二百六十元，即認此乃被告實際侵占之金額（見偵查卷第二頁）。惟據告訴
    代理人嗣於本院提出之被告甲○○業務侵占之票據明細表觀之，係載自八十三年
    一月六日起至八十八年九月十四日止，被告侵占金額總計一千零三十八萬一千六
    百零六元，而八十八年四月至九月，實際只有四十五萬八千一百二十元（見本院
    卷第六十二頁、第六十三頁），則新生公司指訴被告侵占之金額前後並不相合。
  (三)再依新生公司於偵查中所提出之貨款收入日報表，其應收票據實際總額僅有一千
    一百七十九萬七千四百零八元（見偵查卷第七頁至第四十頁），並非告訴狀所載
    之一億六千一百三十萬九千零六十八元；如以新生公司所稱，被告於八十八年九
    月三十日實際移交時所製作之票據明細表有一千三百八十三萬五千二百九十二元
    ，顯然被告所移交予新生公司之票據金額已逾新生公司應收票據之金額，是依新
    生公司告訴狀後所附之八十八年四月至八十八年九月間貨款收入日報表，顯然無
    法證明被告有業務侵占之事實甚明。另新生公司於偵查中所舉出之被告編寫之傳
    票日計表，八十八年四月至九月間，應收票據收入總額，計一千六百一十一萬七
    千零一十三元，兌現金額計一千八百七十萬一千四百二十七元，則兌現金額反超
    過收入金額二百五十八萬二千三百五十四元（見偵查卷第四十一頁至第五十二頁
    ），則新生公司所提之傳票日計表，亦不足為被告於八十八年四月間至八十八年
    九月三十日止，有侵占新生公司票據之證明；而同時所付之應收票據帳簿（見偵
    查卷第五十三頁），係依照傳票日計表所製作，自亦無從執以證明被告有業務侵
    占之事實。
  (四)新生公司所提八十三年一月六日起迄八十八年九月十六日止，被告侵占票據計二
    百九十一張支票之明細，係由管理部經理江亮一所製作，而江亮一係依篩檢貨款
    收入日報表中之營業聯有登入，但所有之銀行並沒有提示之資料所匯整而成。前
    開二百九十一張支票係與農民銀行、華南銀行、世華銀行、第一銀行帳戶對帳結
    果，根本未提示存入，且非被退票，亦無退票紀錄之支票，而新生公司根本不知
    前開二百九十一張支票發票人是否有兌現票款，亦不知被告到底係侵占或係遺失
    之情，業據江亮一於原審及民事九十年度重訴字第二六二號損害賠償事件證述明
    確（見原審卷第二十頁、第一００頁至第一０三頁、偵查卷第一一二頁）。另原
    審依職權調取新生公司所陳報之二百九十一張支票中，較晚期之支票發票人均為
    克彰食品公司，貨款收入日報表記載業務員收受日期分別為八十八年七月三十一
    日及八十八年八月三十一日之支票四張，分別向其所陳報該四張支票之三家付款
    銀行即萬通商業銀行桃園分行、臺灣銀行桃園分行、新竹國際商業銀行桃園分行
    函查之結果，發現函覆為克彰食品公司與各該銀行均無任何業務往來或無該等支
    票資料或克彰食品公司並未於銀行開戶等情，有萬通商業銀行桃園分行九十一年
    十月三十日萬通桃園字第四０六號函、臺灣銀行桃園分行九十一年十一月一日銀
    桃營字第０九一二六０八五八八一號函、新竹國際商業銀行桃園分行九十一年十
    一月十二日竹商銀桃園字第六六四號函在卷可佐（見原審卷第二十四頁至第二十
    六頁）。顯見新生公司依據蔡春美所簽收營業聯之貨款收入日報表，核對後所製
    成被告侵占之二百九十一張支票，新生公司根本不知系爭支票究係被告故意侵占
    或因過失遺失而下落不明，亦無法確定二百九十一張支票發票人有無付款，衡諸
    原審前開調閱之結果，則系爭二百九十一張支票，根本無從執以認定被告有何業
    務侵占之事實。
  (五)按刑法上之侵占罪，係以侵占自己持有他人之物為要件，所謂他人之物，乃指有
    形之動產、不動產而言，有最高法院七十一年臺上字第二三０四號判例可資參照
    。本件被告被訴事實乃侵占新生公司應收貨款，此所謂侵占之客體乃指有形之動
    產款項。而被告自營業員處取得公司票據後，確會製作票據代收簿並將票據存入
    銀行，業據證人蔡春美於原審證述稱：未兌現的票據，銀行會通知我們將票據及
    退票理由單領回，我會在代收簿中紀錄未兌現，再交給業務員．．．我有找之前
    的代收簿，有些代收簿不在，存在的代收簿核對結果，沒有對到不見的支票拿去
    存的（見原審卷第一０八頁、第一０九頁）；證人江亮一、新生公司代表人乙○
    ○亦有相同證述（見原審卷第三十七頁、第一００頁）。既然貨款收入日報表僅
    用以表彰新生公司業務員有收取票據之憑證，無從用以認定被告有提領並兌現款
    項，則自應以被告簽收之票據代收簿，作為被告是否有提領並兌現票據，或票據
    有否遭退票之依據，然因前開票據代收簿，已據新生公司答稱無法提出，是無法
    證明被告有侵占貨款之行為，而新生公司亦自承系爭支票皆未經提示，是系爭支
    票未由被告提示並提領款項兌現，已臻明確。雖支票為有價證券，亦得為侵占罪
    之客體，惟依前述，新生公司並無法確定系爭二百九十一張支票究否遺失或遭侵
    占，亦不知發票人是否有兌現支票，僅以被告無法交出支票，逕論被告有侵占之
    事實，而被告僅持有公司橡皮章，是否執此即可背書轉讓前開支票，亦非無疑？
    復持票人須以背書連續證明其權利，倘被告侵占犯行屬實，何以自八十三年一月
    六日起迄今，均無執票人對新生公司要求其須負票據背書人之義務？是新生公司
    指訴被告侵占，尚嫌無據。
  (六)依新生公司於偵查中所提之新生公司八十九年度及八十八年度財務報表暨查核報
    告表，其中八十八年度應收票據餘額為二千八百八十一萬八千五百九十七元（見
    偵查卷第六十四頁），並無新生公司告訴狀中所稱保留缺少二千四百二十一萬六
    千五百五十二元之意見（見偵查卷第二頁），嗣經證人即會計師呂正樂於原審證
    稱，應收票據差額應該只有七、八百萬元．．．而其中催收帳款八百九十五萬二
    千八百六十四元係新生公司告知而載入，該部分其並未參與追蹤，且八十八年前
    告訴人新生公司財務報表暨查核報告表亦係其編製，從未發現有類似之短收情形
    （見原審卷第一一四頁、第一一五頁）。則新生公司八十八年財務報表暨查核報
    告表中，應收票據並無新生公司告訴狀所載明被告侵占一千零三十八萬一千二百
    六十元之情形，而關於催收帳款之附註，則係由新生公司告知後，會計師呂正樂
    始予加註，而八十八年前亦未發現有應收票據遭侵占情形，是新生公司指訴被告
    自八十三年一月六日起即有侵占犯行，亦屬無據。
  (七)新生公司並於原審提出被告交付退休支票、薪資及房屋供清償，說明被告有與新
    生公司洽談和解，遽認被告已自承侵占之事實。然被告與新生公司所涉民事損害
    賠償事件，係以民法第一百八十四條第一項侵權行為為據，判決被告應給付新生
    公司八百九十五萬二千八百六十四元，究與刑法侵占罪處罰要件不同。況刑法侵
    占罪，係屬於意圖犯，如無不法所有之意圖，縱合乎民法侵權行為，亦未必成立
    刑法之侵占罪。依前所述，新生公司既無法確認系爭支票，究已遭侵占或遺失，
    且支票均未提示兌現，則被告縱有可能侵害新生公司票據請求權而構成侵權行為
    ，亦難謂被告當然成立刑法上之業務侵占罪責。而被告縱有交付支票、薪資及房
    屋之情，亦僅足以說明被告有賠償新生公司民事上損失之證據。況勞工退休基金
    監理委員會寄予被告之二張退休支票（見偵查卷第八十三頁），係直接寄至新生
    公司，兌現後由新生公司領出，業據江亮一證述屬實（見原審卷第一０四頁），
    惟關於被告交付印章、存摺，由新生公司提領之原因，江亮一稱：係被告與新生
    公司和解之賠償條件；被告則稱：新生公司說退休金一年未領就無效，所以要先
    領，放在公司（見原審卷第一二一頁、一二二頁）；被告配偶李英雄亦稱：並未
    將退休金還新生公司，係新生公司不給，薪水亦係新生公司自己扣取，並未同意
    ，被告從未坦承有侵占新生公司款項（見原審卷第一一七頁）。互核可知，是否
    可依被告有交付退休支票、薪資及房屋之情，即論被告坦承有侵占新生公司貨款
    之事，尚有疑義，參以票據法第二十二條第一項，票據上之權利，對支票發票人
    自發票日起算，一年間不行使，因時效而消滅之規定，更無從執此逕推論為被告
    侵占之憑證。
  (八)綜上所述，實難認客觀上已達於通常一般人均不至於有所懷疑，而得確信被告確
    有犯罪之程度。此外，復查無其他積極事證足證被告有何檢察官所指業務侵占之
    犯行，既無證據證明被告犯罪，依法自應為無罪之判決。
五、原審本同上之見解，以檢察官所舉事證，尚有合理之懷疑，無以確信被告該當業
    務侵占之構成要件，而為被告無罪之諭知，並無不合。檢察官上訴以被告與告訴
    人於本案訴訟前即有數次和解，返還一百餘萬元之情形，及民事判決業已確定被
    告短缺之帳款高達八百九十五萬二千八百六十四元，被告利用其深諳工作流程漏
    洞而侵占之情明確，然此僅為民事法律關係，究與刑事案件相異，無法據此即論
    被告成立侵占罪行。檢察官上訴猶執前詞指摘原判決不當，為無理由，應予駁回
    。
據上論斷，應依刑事訴訟法第三百六十八條，判決如主文。
本案經檢察官郭啟東到庭執行職務。
中　　　華　　　民　　　國　　九十三　　年　　 十一 　　月　　　四　　　日
                               臺灣高等法院刑事第二十一庭
                                   審判長法  官　葉  騰  瑞
                                         法  官  劉  壽  嵩
                                         法  官  魏　新　國
右正本證明與原本無異。
不得上訴。
                                         書記官　陳　秋　雄
中　　　華　　　民　　　國　　九十三　　年　　 十一 　　月　　　五　　　日
